【裁判字號】    97,審小上,12
【裁判日期】    980417
【裁判案由】    返還信用卡消費款
【裁判全文】
臺灣臺北地方法院民事判決            97年度審小上字第12號
上  訴  人  丙○○
被  上訴人  力興資產管理股份有限公司
法定代理人  丁○○
訴訟代理人  乙○○
            甲○○
上列當事人間請求返還信用卡消費款事件，上訴人對於民國97年
7月22日本院新店簡易庭所為97年度店小字第862號第一審判決提
起上訴，本院於民國98年4 月10日言詞辯論終結，判決如下：
    主      文
原判決廢棄。
被上訴人在第一審之訴駁回。
第一、二審訴訟費用新台幣貳仟伍佰元由被上訴人負擔。
    事實及理由
一按訴訟繫屬中為訴訟標的之法律關係，雖移轉於第三人，於訴
  訟無影響。但第三人如經兩造同意，得聲請代當事人承當訴訟
  ，民事訴訟法第254條第1項著有規定。經查，本件被上訴人原
  為亞洲信託投資股份有限公司（下稱亞洲信託投資公司），其
  於訴訟進行中，將其對上訴人之債權讓與力興資產管理股份有
  限公司（下稱力興公司），並依金融機構合併法第15條第1 項
  第1款及第18條第3項規定公告，有債權讓與證明書及報紙在卷
  可稽（見本院卷第54、55頁）。力興公司依民事訴訟法第 254
  條第1 項規定聲請代亞洲信託投資公司承當訴訟，且其聲請已
  獲上訴人及亞洲信託投資公司同意（見本院卷第51頁、第61頁
  ），於法即無不合，應改由力興公司為被上訴人續行本件訴訟
  。
二次按言詞辯論期日，當事人之一造不到場者，得依到場當事人
  之聲請，由其一造辯論而為判決；不到場之當事人未於相當時
  期受合法通知者，法院應以裁定駁回前條聲請，並延展辯論期
  日，民事訴訟法第385條第1項、第386條第1款定有明文。又判
  決不適用法規或適用不當者，為判決違背法令，民事訴訟法第
  468條亦著有規定。又依民法第20條第1項之規定，依一定事實
  足認以久住之意思，住於一定之地域者，即為設定其住所於該
  地。顯見我國民法關於住所之設定，兼採主觀主義及客觀主義
  之精神，必須主觀上有久住一定地域之意思，客觀上有住於一
  定地域之事實，該一定之地域始為住所，故住所並不以登記為
  要件，住所之廢止亦同。戶籍法為戶籍登記之行政管理規定，
  戶籍地址乃係依戶籍法所為之登記事項，戶籍法第23條、第24
  條固規定：戶籍登記事項有變更時，應為變更之登記，戶籍登
  記事項有錯誤或脫漏時，應為更正之登記，但此僅係戶政管理
  之行政規定。以故，戶籍登記之處所固得資為推定住所之依據
  ，惟倘有客觀之事證，足認當事人已久無居住該原登記戶籍之
  地域，並已變更意思以其他地域為住所者，即不得僅憑原戶籍
  登記之資料，一律解為其住所（最高法院97年度台抗字第 118
  號裁定意旨參照）。經查：上訴人係設籍於台北縣新店市○○
  路81巷5弄11號4樓房屋，但實際居住於台北縣新店市○○路17
  之1號8樓房屋，戶籍地房屋現租與他人居住等情，業據上訴人
  提出房屋租賃契約書為證（見本院卷第40-42 頁），並與本院
  函請台北縣政府警察局新店分局，派員至台北縣新店市○○路
  81巷5弄11號4樓房屋查訪所得之居住狀況相合，有該局覆函足
  憑（見本院卷第19頁），足證上訴人客觀上並無久住於戶籍址
  之事實，揆諸前開說明，該址即非上訴人之住所。而原審僅向
  上訴人之戶籍地台北縣新店市○○路81巷5弄11號4樓送達言詞
  辯論期日通知書，有送達回證在卷可考（見原審卷第10頁），
  是以原審言詞辯論通知書顯未合法送達於上訴人，則原審於97
  年7 月22日准亞洲信託投資公司之聲請為一造辯論判決，即違
  反民事訴訟法第386條第1款規定，而有程序上之重大瑕疵。然
  第一審之訴訟程序有重大瑕疵者，第二審法院得廢棄原判決，
  而將該事件發回原法院，但以因維持審級制度認為必要時為限
  ，民事訴訟法第451條第1項固定有明文。惟此項規定固經民事
  訴訟法第436條之1第3 項準用於簡易程序之上訴二審事件，然
  小額程序並無準用之規定（民事訴訟法第436 之32參照），是
  本件應由本院自為判決，併予指明。
三被上訴人起訴主張：
  (一)訴外人李美漪於民國75年3 月間邀同上訴人為連帶保證人，
    與亞洲信託投資公司訂立聯合簽帳卡使用契約。嗣於77年間
    ，亞洲投資信託公司改發卡號0000000000000000號信用卡予
    李美漪使用，依約李美漪即得於特約商店記帳消費。詎李美
    漪於86年9 月20日止後未再依約還款，結欠消費帳款新台幣
    （下同）22,183元未付，依約除應給付上開消費款項外，另
    應給付自當期繳款截止日86年10月15日之翌日起至清償日止
    ，按年息19.89%計算之利息。上訴人為李美漪之連帶保證人
    ，自應負連帶清償之責。爰依兩造間之連帶保證契約（下稱
    系爭連帶保證契約），請求上訴人給付22,183元及自86年10
    月16日起算之利息。
  (二)依聯合簽帳卡約定條款第15條約定，簽帳卡如因卡片上所載
    有效期間屆滿時，得依據原申請書更換新卡號或使用原卡號
    繼續使用，該簽帳卡不論卡號是否相同，甲方（即持卡人）
    及其連帶保證人同意本約仍繼續有效，無須另行換約，上訴
    人稱伊未得保證人同意自行延長系爭簽帳卡日期，要非屬實
    。
  (三)又按債之內容變更，有僅發生不失同一性之債之變更者，亦
    得為債之更改。查聯合簽帳卡與聯合信用卡，均為持卡人取
    得信用卡或簽帳卡向特約商店簽帳消費之資格，並對發卡銀
    行承諾償付帳款，而發卡銀行則負有代持卡人結帳，清償簽
    帳借款之義務，通說謂此種契約係持卡人與發卡銀行間有償
    之委任契約。再者就持卡人向特約商店簽帳消費後，即於繳
    款截止日應付清帳款之約定，並無二致，信用卡不過增加簽
    帳卡所無之使用循環利息及預借現金功能，並得由消費者選
    擇是否使用上開二項功能，是就債之重要內容並無變更，難
    謂二者並非同一契約。亞洲信託投資公司係為配合財政部於
    77年間修正聯合簽帳卡業務管理要點，將聯合簽帳卡改為聯
    合信用卡之政策實施而更名，並未因之變更原定簽帳卡契約
    之任何條件，此由系爭簽帳卡號仍延續使用乙節可證。綜上
    ，系爭簽帳卡於債之重要內容並無失同一性之變更，如亞洲
    信託投資公司僅因配合政府政策而喪失原應獲得之債權保障
    ，對其不盡公平。故上訴人知悉當初所簽立為連帶保證契約
    ，系爭連帶保證契約擔保範圍包含信用卡帳款債務。
四上訴人則抗辯：
  (一)伊雖設籍於台北縣新店市○○路81巷5弄11號4樓，惟實際居
    住於台北縣新店市○○路17之1號8樓，伊接獲戶籍地現住人
    轉寄之郵局通知後，於97年8月9日前往新店頂城派出所領取
    97年度店小字第862 號民事判決書，方得知亞洲信託投資公
    司對伊提起本件訴訟。按民事訴訟法第385 條規定，當事人
    一造不到場者，得依當事人之聲請，由其一造辯論而為判決
    ，但以被告經合法通知而未到庭為前提，惟伊於原審言詞辯
    論期日並未受合法通知，原審逕為一造辯論判決，自非合法
    。
  (二)伊確實曾於李美漪向亞洲信託投資公司申請聯合簽帳卡時，
    同意擔任李美漪之連帶保證人，惟由亞洲信託投資公司於原
    審所提出之聯合簽帳卡申請書，可證伊所擔保者為李美漪之
    聯合簽帳卡帳款債務，且該簽帳卡發卡日期為75年3 月31日
    ，有效期限僅至76年3月，自76年3月3日起至78年3月則是亞
    洲信託投資公司未經保證人同意所自行加上之延長效期。況
    亞洲信託投資公司於75年間所核發予李美漪之聯合簽帳卡係
    以70年財政部頒布之銀行辦理聯合簽帳卡業務管理要點作為
    發行之法源依據，但此卡於77年間已變更為聯合信用卡，且
    增加循環信用、預借現金等功能。縱令伊之保證責任不僅止
    於76年3月，亦僅持續至77年而已，且李美漪於85年3月間所
    使用消費之信用卡，已非10年前之聯合簽帳卡，該筆債務不
    在伊之保證範圍內。
五原審為被上訴人全部勝訴之判決，上訴人提起上訴，聲明：1.
  原判決廢棄；2.被上訴人在第一審之訴駁回。被上訴人則聲明
  ：上訴駁回。
六得心證之理由：
  (一)被上訴人起訴主張李美漪於85年間積欠亞洲信託投資公司信
    用卡帳款22,183元及利息未償，而亞洲信託投資公司與上訴
    人間有連帶保證契約存在，所擔保之債務除李美漪對亞洲信
    託投資公司所負簽帳卡帳款債務外，尚及於信用卡帳款債務
    ，故依系爭連帶保證契約，請求上訴人清償前開信用卡帳款
    及利息。惟上訴人否認系爭連帶保證契約保證之債務範圍包
    含李美漪之信用卡帳款債務，並以前開情詞置辯。經查：
    1.被上訴人主張亞洲信託投資公司與上訴人間有連帶保證契
      約存在，業據提出上訴人所不爭之聯合簽帳卡申請書為證
      （見原審卷第4 頁）。細觀前開申請書，其上僅記載申請
      人李美漪及連帶保證人即上訴人之年籍、就業狀況等資料
      ，以該申請書之記載，僅能確認上訴人曾向亞洲信託投資
      公司表明如李美漪獲發聯合簽帳卡，其願任李美漪之連帶
      保證人之意。嗣亞洲信託投資公司確實核發聯合簽帳卡予
      李美漪，此為兩造所不爭，是亞洲信託投資公司與上訴人
      間即因意思表示合致而成立系爭連帶保證契約，所保證之
      債務為李美漪對亞洲信託投資公司所負之簽帳卡帳款債務
      等情，即堪認定。
    2.再者，被上訴人提出之簽帳卡約定條款第19條約定：「甲
      方（即簽帳卡申請人）如有連帶保證人時，保證人對甲方
      應繳帳款、違約金及依本約定事項，應負之一切債務暨違
      反本約所生之損害應負連帶清償責任，並同意拋棄先訴抗
      辯權、非經乙方（即發卡銀行）同意不得隨意終止保證契
      約、乙方無需徵求保證人同意，得允主債務人延期清償、
      放棄民法債編有關保證人之一切權利」，亦明確約定連帶
      保證人僅就聯合簽帳卡持卡人之簽帳債務負連帶保證之責
      ，益徵上訴人在前述聯合簽帳卡申請書連帶保證人欄填註
      資料並簽名，嗣與亞洲信託投資公司成立系爭連帶保證契
      約，所擔保之債務範圍僅及於李美漪對亞洲信託投資公司
      所負之簽帳卡帳款債務。
    3.惟兩造均同認亞洲信託投資公司嗣於77年間改發給李美漪
      信用卡，以取代原核發之聯合簽帳卡等情，是李美漪與亞
      洲信託投資公司間之簽帳卡使用契約，即因簽帳卡之停止
      使用而告終止。被上訴人雖主張：亞洲信託投資公司係為
      配合財政部於77年間修正聯合簽帳卡業務管理要點，而將
      聯合簽帳卡更名為聯合信用卡，二者就持卡人向特約商店
      簽帳消費後，即於繳款截止日應付清帳款之約定，並無二
      致，信用卡不過增加簽帳卡所無之使用循環利息及預借現
      金功能，並得由消費者選擇是否使用上開二項功能，因此
      ，信用卡契約並未變更原簽帳卡契約之任何條件，就債之
      重要內容並無變更，二者應屬同一契約云云，然查：
      亞洲信託投資公司所提出之簽帳卡約定條款第5 條（見
        本院卷第62頁）、信用卡約定條款第4條第1項（見原審
        卷第7 頁）固均約定持卡人得於特約商店簽帳消費，惟
        依簽帳卡約定條款第6 條規定，簽帳卡申請人在特約商
        店簽帳消費之當月份全部帳款，須於翌月15日前存入指
        定帳戶以供發卡銀行）扣款或逕行繳付發卡銀行，逾期
        未繳款應按未償還帳款每日萬分之7 計付違約金。信用
        卡約定條款第10條第1項、第2項則約定，信用卡申請人
        除依第2 項之約定使用循環信用辦理延後繳款外，當月
        簽帳之款項，應全數於翌月15日前繳清，如遇國定假日
        或例假日得順延至次營業日，逾期未繳清應按未償還帳
        款額每日萬分之5.45計付遲延利息。信用卡申請人得選
        擇以循環信用方式繳款，於當期繳款截止日前僅繳納付
        款通知書上所載最低付款額或最低付款額以上金額，而
        未全數清償時，即視為同意使用循環信用繳款，不適用
        前項當期全數清償之規定，並依第4 項討付循環利息，
        且得隨時清償未償還帳款之一部或全部。
      由上開簽帳卡及信用卡二者之使用方式觀之，簽帳卡持
        卡人於簽帳消費後，依約應於翌月15日將當期全部帳款
        繳清，否則即應依約繳付違約金，故簽帳卡之性質實為
        持卡人從事消費活動之支付工具，持卡人委任發卡銀行
        代向特約商店付款，嗣持卡人向發卡銀行繳交簽帳款，
        即為償還受任之發卡銀行因處理委任事務所支出之必要
        費用；而信用卡持卡人，除於翌月15日繳清當期全部帳
        款外，亦得選擇以循環信用繳納最低應付款項，惟應依
        約繳納循環利息，故發卡銀行與信用卡持卡人間之關係
        ，除代向特約商店付款之委任契約外，另兼有消費借貸
        契約之性質。另卷附信用卡約定條款第7 條亦針對信用
        卡之預借現金功能設有規範（見原審卷第7 頁），約定
        為：「甲方（即持卡人預借現金時，應依主管機關訂定
        之辦法辦理之，除須負擔由乙方（即發卡銀行）訂定之
        費用外，且須依各辦理預借現金機構之有關規定支付手
        續費。……前項乙方每筆預借現金手續費：每筆預借金
        額×3.5﹪ 。併入每月帳單一起寄送」，顯見持卡人持
        用信用卡，除可做為支付工具外，另可憑卡向發卡銀行
        貸用款項，此核與聯合簽帳卡僅具有支付工具之功能大
        相逕庭。由是足證聯合簽帳卡與信用卡之功能、性質並
        不相同，發卡銀行與持卡人間所成立之法律關係亦非一
        致，要難遽認簽帳卡使用契約即等同於信用卡契約。是
        被上訴人以前詞置辯，即非可採。
    4.綜上，本件依被上訴人提出之資料，僅能證明系爭連帶保
      證契約，保證之債務為李美漪對亞洲信託投資公司所負之
      簽帳卡帳款債務。而李美漪與亞洲信託投資公司間之簽帳
      卡使用契約，業於77年間因簽帳卡之停止使用而告終止，
      從屬於該契約之系爭連帶保證契約，亦同。亞洲信託投資
      公司於77年間改發信用卡予李美漪使用，乃與李美漪間另
      行成立信用卡使用契約，該信用卡使用契約與原簽帳卡使
      用契約之內容、性質並不相同，要非同一契約。被上訴人
      雖主張：原連帶保證契約擔保之債務範圍，及於信用卡帳
      款債務云云，然保證契約原則上係就特定之主債務為之，
      系爭連帶保證契約擔保之主債務為李美漪之簽帳卡帳款債
      務，而非信用卡帳款債務，前已述及，是系爭連帶保證契
      約擔保之債務範圍，自不包括信用卡帳款債務，被上訴人
      所言，於法無據，誠無足取。
    5.按保證債務之所謂連帶，係指保證人與主債務人負同一債
      務，對於債權人各負全部給付之責任者而言，此就民法第
      272條第1項規定連帶債務之文義參照觀之甚明（最高法院
      45年台上字第1426號判例參照）。被上訴人主張李美漪於
      85年間積欠亞洲信託投資公司信用卡帳款22,183元及利息
      未償，雖已提出信用卡持卡基本資料為證（見原審卷第6
      頁），惟其並未舉證證明上訴人此筆信用卡帳款帳務，與
      亞洲信託投資公司成立連帶保證契約，是被上訴人請求上
      訴人清償前開信用卡帳款債務，即非有理。
  (二)綜上所述，被上訴人依系爭連帶保證契約，請求上訴人給付
    22,183元，及自86年10月16日起至清償日止，按年息 19.89
    ﹪計算之利息，為無理由，不應准許。原審判命上訴人全數
    給付，並依職權宣告假執行，自有未洽。上訴意旨指摘原判
    決不當，求予廢棄改判，為有理由。自應由本院予以廢棄改
    判，如主文第二項所示。
  (三)本件事證已臻明確，兩造其餘攻擊防禦方法及證據資料，核
    與本件判決結果不生影響，毋庸一一論述，併予敘明。
七本件之訴訟費用，依後附計算書確定為如主文第二項所示金額
  。
八據上論結，本件上訴為有理由。依民事訴訟法第436 條之32、
  第450條、第78條、第436條之19第1項，判決如主文。
中    華    民    國    98    年    4    月    17    日
                  民事第六庭審判長法  官  劉坤典
                                  法  官  許純芳
                                  法  官  陳婷玉
計  算  書
項      目        金  額（新台幣）         備    註
第一審裁判費         1,000元
第二審裁判費         1,500元
合      計           2,500元
以上正本係照原本作成
不得上訴
中    華    民    國    98    年    4     月    17    日
                                  書記官    曾靖雯


司法院資訊處製作；財團法人民間司法改革基金會備份。
